【裁判字號】    97,易,352
【裁判日期】    970715
【裁判案由】    侵占
【裁判全文】
臺灣板橋地方法院刑事判決               97年度易字第352號
公  訴  人  臺灣板橋地方法院檢察署檢察官
被      告  丙○○
上列被告因侵占案件，經檢察官提起公訴（96年度偵續三字第5
號），本院判決如下：
    主  文
丙○○無罪。
    理  由
一、公訴意旨略以：被告丙○○於民國90年6 月7 日起即擔任告
    訴人甲○○之看護，為方便提領金錢照顧甲○○，分別於同
    年7 月12日及7 月19日，經甲○○同意而至南港區農會提領
    已到期之二筆定期存款新臺幣（下同）31萬6091元、20萬元
    ，並由被告存入其所申請之玉山銀行土城分行帳戶（下稱本
    案帳戶）內予以保管，詎被告於取得上揭款項後，竟基於意
    圖為自己及他人不法所有之概括犯意，變易持有為所有之意
    思，先於90年8 月3 日擅將其中34萬5900元匯予大陸籍人士
    即甲○○姪兒周興發，復於不詳時地將剩餘之17萬191 元挪
    作他用而侵占入己，嗣經大陸籍人士即甲○○之子乙○○來
    臺詢問甲○○之存款用途，始悉上情。因認被告涉犯刑法第
    335 條第1 項侵占罪嫌云云。
二、按犯罪事實應依證據認定之，無證據不得認定其犯罪事實；
    不能證明被告犯罪者，應諭知無罪之判決，刑事訴訟法第15
    4 條第2 項、第301 條第1 項分別定有明文。次按事實之認
    定，應憑證據，如未能發現相當證據，或證據不足以證明，
    自不能以推測或擬制之方法，為裁判基礎；且認定犯罪事實
    ，所憑之證據，無論直接或間接證據，其為訴訟上之證明，
    須於通常一般之人均不致有所懷疑，而得確信其為真實之程
    度者，始得據之為有罪之認定，倘其證明尚未達到此一程度
    ，而有合理性懷疑之存在時，即無從為有罪之認定，分別有
    最高法院40年台上字第86號、76年台上字第4986號判例可資
    參酌。再告訴人之告訴，本以使被告受刑事訴追為目的，故
    其陳述是否與事實相符，自應調查其他證據，以資審認，苟
    其所為攻擊之詞，尚有瑕疵，則在此瑕疵未予究明以前，即
    不能遽採為斷罪之基礎（最高法院69年度台上字第1531號判
    決意旨參照）。末按認定犯罪事實應依證據，為刑事訴訟法
    所明定，故被告否認犯罪事實所持之辯解，縱屬不能成立，
    仍非有積極證據足以證明其犯罪行為，不能遽為有罪之認定
    ，最高法院亦著有30年上字第1831號判例可循。
三、公訴意旨認被告丙○○涉犯刑法第335 條第1 項之侵占犯嫌
    ，無非係以被告本身之供述、告訴人甲○○之指訴、本案帳
    戶存摺影本、匯款單、被告及張同法之入出境資料、甲○○
    之各帳戶交易明細表等為其主要論據。訊據被告固承認伊於
    90年7 月12日及7 月19日，經甲○○同意至南港區農會提領
    已到期之二筆定期存款31萬6091元、20萬元，並大部分存入
    本案帳戶內，且於90年8 月3 日將其中34萬5900元匯予周興
    發等情不諱，然堅決否認有何侵占犯行，辯稱：甲○○存在
    本案帳戶內之款項除匯給周興發外，伊將剩下的錢拜託張同
    法匯到大陸給甲○○之姪兒周興枝，這都是甲○○拜託伊處
    理，本案不是甲○○要告伊，是因為乙○○想要把錢拿回去
    才來告等語。經查：
（一）茲將告訴人甲○○於本案各次指訴情節分述如下：1.於91
      年3 月6 日警詢時，指稱：係因遭被告詐欺盜領現金至派
      出所製作筆錄云云。2.於91年8 月12日檢察官訊問時，陳
      稱：周興發是我哥哥的小孩，忘了周興發有無收到我匯的
      款項，我生病時每次均由被告照顧我，我把存款單放在櫃
      子中，我開櫃子讓被告拿，我寄錢給周興發，原要讓他當
      生活費，每次均寄2 、3 萬元，我未寄錢給乙○○等語。
      3.於93年8 月16日檢察事務官詢問時，陳稱：當時領的51
      萬元是要寄放在被告那邊，請被告保管，不是要寄給周興
      發，是叫被告將錢存放在他的戶頭裡面，如果我有緊急要
      看病的時候，可以由被告全權處理云云。4.於93年12月2
      日檢察事務官詢問時，陳稱：是被告跟我去領錢的，但不
      是叫被告將錢寄到大陸，因為我常去就醫，被告說要放到
      他的戶頭裡面，這樣要用錢比較方便云云。5.於94年6 月
      14日檢察事務官詢問時，陳稱：因為定存到期，被告要求
      我放在他的帳戶，如果我要用錢，可以隨時領錢，比較方
      便，否則我生病，領錢不方便，我都沒有寄過錢給周興發
      ，我是在生病以後，被告有向我拿錢要匯，但是有沒有匯
      我不知道云云。6.於94年12月15日檢察官訊問時，陳稱：
      是乙○○不服氣幾十萬元被拿走要追究，以前有給周興發
      生活費，每次2 、3 萬元，周興發有來臺灣看過我，當時
      是存款到期要領出來放在我的簿子裡，誰知道被告放在他
      的簿子裡，要告被告騙我的錢云云。7.於95年7 月27日檢
      察事務官詢問時，陳稱：周興枝、周興發是我大哥的兒子
      ，我沒有叫被告匯錢給周興發、周興枝，是暫放50萬元在
      被告的存摺內，我有需要再請他領給我，被告有沒有寄錢
      過去，我也不知道云云。8.於97年6 月3 日本院審理時，
      證稱：我約被告一起去領50幾萬元，不是寄放在被告那裡
      ，是借給他的，因為他借很多年不還我，所以我才告他，
      不知道被告是否有將錢匯到大陸云云。觀諸甲○○前開指
      述內容可知，其就被告取得南港區農會定存款項之原因，
      前後所述顯已有矛盾之情，甚且甲○○於94年11月29日猶
      具狀稱被告係以看護為名，實際上並未照顧甲○○一天一
      夜云云，顯與其本身在庭訊時所言迥異，惟被告應係事先
      經甲○○同意並非擅自盜領，業據證人王澤千於警詢時證
      述在卷，當無疑義，且甲○○本身當時在南港區農會、臺
      灣郵政股份有限公司南港富康郵局、台北富邦商業銀行股
      份有限公司南港分行等金融機構既均有開設活期存款帳戶
      ，有前開金融機構函附開戶資料及交易明細表在卷可憑（
      見臺灣板橋地方法院檢察署96年度偵續三字第5 號卷第7
      至11頁、第24至70頁），卻仍願將所提領之款項全數交由
      被告處理，顯見甲○○與被告間原存有完全之信賴關係無
      疑。又乙○○於檢察官訊問時已陳明於90年8 月7 日即已
      來臺，若甲○○確有向被告取回該筆款項之意，何以直至
      91年3 月6 日始由乙○○陪同到警局報案製作筆錄？參諸
      甲○○於庭訊時復曾明白表示：先前有寄錢給周興發作為
      生活費用，未寄錢給乙○○，是乙○○不服氣幾十萬元被
      拿走要追究等情，而乙○○於94年12月15日檢察官訊問時
      ，同表示：「（問：你父親為何定期匯錢給周興發？）這
      我不知道，那是我來臺灣聽父親講才曉得。」、「（問：
      90年8 月之前你不清楚你父親是否有跟周興枝、周興發來
      往或如何往來？）是。」等語，足見甲○○先前確有定期
      匯款予乙○○之情，從而本案是否係因乙○○事後來臺得
      悉此事表達不滿後，甲○○始不願承認曾拜託被告匯款乙
      事，顯非無疑，故單憑甲○○所為不利於被告之指述，尚
      難逕入被告於罪。
（二）被告於91年8 月12日庭訊時，即已提出周興枝簽收15萬元
      之收條、玉山商業銀行土城分行90年8 月3 日匯款憑證各
      1 紙為憑，用以證明甲○○確委託其將款項交付與周興發
      、周興枝無訛，就此甲○○雖提出李阿招等人出具未收到
      應得款項之證明書在案，惟查前開證明書均非周興發、周
      興枝所簽立，且依前開匯款憑證所載，被告實已將折合34
      萬5900元之款項匯至周興發在大陸福建省開立之中國銀行
      帳戶內，另前開周興枝收條經送法務部調查局鑑定結果，
      亦非被告自行偽造而成，有該局91年12月19日調科貳字第
      09100845280 號鑑定通知書1 份附卷可稽，是在周興發、
      周興枝二人未到庭接受調查之情形下，遍查卷內積極證據
      資料，皆難認被告所提出之收條及匯款憑證有何虛偽不實
      之情，縱周興發、周興枝未將款項分配轉交與李阿招等人
      ，亦與被告所為無關。況周興發、周興枝與甲○○間均為
      血親親屬，渠等關係顯較被告更為親密，倘若被告就甲○○所託款項確有不法所有之意圖，其既已自甲○○處取得
      現金，當毋庸存入本案帳戶留下紀錄，且其後亦大可伺機
      自行提領花用，亦無理由旋於90年8 月3 日即匯款予周興
      發？由此益徵被告所辯尚非無稽。
（三）公訴人雖提出甲○○各帳戶之交易明細表等件，用以佐證
      甲○○於90年7 月間之經濟狀況非佳，應無可能同意被告
      將51萬餘元全數交與他人云云，然除甲○○如前述確曾定
      期寄錢給周興發外，其於95年7 月27日檢察事務官詢問時
      ，復陳明其為退伍軍人，每個月均可領到1 萬3 千多元之
      情，核與其南港富康郵局客戶歷史交易清單所載相符，可
      見其有固定收入可供支應日常生活所需，再觀諸卷內稅務
      電子閘門財產所得調件明細表顯示（見臺灣板橋地方法院
      檢察署96年度偵續三字第5 號卷第18至19頁），甲○○於
      91年度之利息所得高達43,800元（假設以年利率5 ﹪計算
      ，其存款本金即仍有87萬6 千元），並且名下尚有臺北市
      南港區○○街134 巷8 弄19號房屋可供自住，如何能認甲○○將本案款項交付與被告處理後，其本身經濟狀況即陷
      於絕境？是檢察官就此部分舉證，尚難以證明告訴人指述
      係屬真實。
（四）至被告於95年7 月6 日檢察事務官詢問時，雖曾供稱：給
      周興枝的錢是我去大陸親自拿給他的云云，嗣於95年10月
      12日、95年10月26日檢察事務官詢問時，改稱：15萬元是
      90年8 月間請張同法帶到大陸給周興枝云云，而與卷內被
      告、張同法之入出境資料顯示情形有違，然被告於95年10
      月30日檢察事務官詢問時，即已供明：我回去以後打電話
      問過張同法之子張江河，他說張同法將15萬元託他的朋友
      送去大陸給周興枝，然後再把收據帶回來，張同法再把收
      據交給我，我以為是張同法自己拿去大陸，結果是他委託
      友人送去的，這幾天我問他兒子我才知道，我以前一直以
      為是他本人回大陸自行拿給周興枝的，我們曾在90年4 月
      間一同回去大陸，我們感情很好我才相信他等語綦詳，而
      依被告、張同法之入出境資料所載，被告與張同法確曾於
      90年4 月7 日、同年月17日搭乘同一班飛機出入臺灣，可
      見被告所言並非全為不實，尚難排除係因事隔久遠記憶不
      清所致，是卷內既無其他積極證據足以佐證被告確有檢察
      官所指之犯行，自難僅以被告前後所言不一之情，即遽認
      被告確有侵占罪行。
四、綜上所述，本院認被告丙○○先前所辯雖曾有部分情節與事
    實不符之處，然依卷內積極證據資料，尚無法使本院達到被
    告無故侵占甲○○款項之確信。此外，復查無其他積極證據
    ，足資證明被告涉有上開犯行，本案既不能證明被告犯罪，
    爰依前開法條規定及判例意旨說明，諭知被告無罪之判決。
據上論斷，應依刑事訴訟法第301 條第1 項前段，判決如主文。
本案經檢察官顏世翠到庭執行職務
中    華    民    國    97    年    7     月    15    日
                刑事十五庭  審判長法  官  陳 鴻 清
                                  法  官  劉 安 榕
                                  法  官  張 兆 光
上列正本證明與原本無異。
如不服本判決，應於判決送達後10日內敘明上訴理由，向本院提
出上訴狀 (應附繕本)，上訴於臺灣高等法院。
                                  書記官  曹 秋 冬
中    華    民    國    97    年    7     月    16    日


司法院資訊處製作；財團法人民間司法改革基金會備份。
